【裁判字號】    94,簡上,50
【裁判日期】    950120
【裁判案由】    損害賠償
【裁判全文】
臺灣雲林地方法院民事判決              94年度簡上字第50號
上  訴  人  乙○○
被  上訴人  甲○○
訴訟代理人  林再輝律師
上列當事人間請求損害賠償事件，上訴人對於中華民國94年8 月
19日本院虎尾簡易庭94年度虎簡字第134 號第一審判決提起上訴
，本院於民國95年1月11日言詞辯論終結判決如下：
    主  文
原判決關於命上訴人給付超過新台幣玖萬柒仟零捌拾壹元部分，
及該部分依職權宣告假執行之裁判均廢棄。
上開廢棄部分，被上訴人在第一審簡易之訴駁回。
其餘上訴駁回。
第二審訴訟費用由上訴人負擔五分之二，餘由被上訴人負擔。
    事實及理由
一、被上訴人起訴主張：上訴人於民國92年7 月29日上午8 時10
    分許，駕駛車牌號碼7W─5293號自用小貨車，沿雲林縣西螺
    鎮○○里○○路，由南往北方向行駛，行至該新興路437 號
    前之路邊停車欲下車時，竟罔視交通安全規則，驟然開啟左
    側車門，適有被上訴人騎乘車牌號碼USN ─033 號輕型機車
    ，沿該新興路由南往北方向，同向行駛至上訴人自小貨車後
    方時，因上訴人突然開啟左側車門，被上訴人無法閃避，以
    致小貨車左側車門下緣勾到被上訴人之右腳腳踝處，被上訴
    人因而受有右足踝撕裂傷、左鎖骨骨折等傷害，爰依侵權行
    為損害賠償之法律關係提起本訴，並聲明：上訴人應給付被
    上訴人新台幣（下同）256,480 元，及自起訴狀繕本送達翌
    日起至清償日止之法定遲延利息等語。原審在160,624 元及
    其法定遲延利息之範圍內，為被上訴人勝訴之判決，並依職
    權宣告假執行，至於超過上開金額以外部分，則駁回被上訴
    人之請求，被上訴人對其敗訴部分未提起上訴，業已確定。
    被上訴人於本院並聲明：上訴駁回。
二、上訴人則以：上訴人於被上訴人住院期間曾墊付醫療費用約
    1 千餘元，豈知被上訴人竟再予以請求，實甚無理，又被上
    訴人以住院期間由其配偶看護為由請求看護費用，然被上訴
    人之配偶亦於斯時住院，被上訴人焉能請求看護費用？再被
    上訴人之傷勢並不嚴重，且於系爭車禍前即無工作，則其請
    求計程車車資及工作損失亦屬無據等語置辯。並聲明：
  (一)原判決不利上訴人部分廢棄。
  (二)上開廢棄部分，被上訴人在第一審之訴駁回。
三、兩造不爭執之事實：
  (一)上訴人於92年7 月29日上午8 時10分許，駕駛車牌號碼7W-5
    293 號自用小貨車，沿雲林縣西螺鎮○○里○○路，由南往
    北方向行駛，行至該新興路437 號前之路邊停車，原應注意
    汽車停車時，應依車輛順行方向緊靠道路右側，其右側前後
    輪胎外側距離路面邊緣不得逾四十公分；又停車向外開啟車
    門時，應注意行人、車輛，並讓其先行，而依當時天候為晴
    天，日間有自然光線，路面乾燥、無缺陷、無障礙物，視距
    良好等客觀情狀，按其情節並無不能注意之情形，詎上訴人
    竟疏未注意，停車未緊靠道路邊緣，且未注意後方來車，即
    驟然開啟左側車門，適有被上訴人騎乘車牌號碼USN-033 號
    輕型機車，沿該新興路由南往北方向，由上訴人所停放之自
    小貨車後方駛至，因上訴人突然開啟左側車門，無法閃避，
    致上訴人所駕駛之上開自小貨車左側車門下緣勾到被上訴人
    之右腳腳踝處，並造成被上訴人之人車倒地，被上訴人因此
    受有右足踝撕裂傷及左鎖骨骨折等傷害。上訴人因上開過失
    傷害犯行由本院以93年度交易字第112 號判處拘役59日，如
    易科罰金，以300 （銀）元折算1 日，上訴人不服提起上訴
    ，亦經台灣高等法院台南分院以94年度交上易字第383 號判
    決駁回上訴確定在案。
  (二)被上訴人迄未受領強制汽車責任保險金。
四、按因故意或過失，不法侵害他人之權利者，負損害賠償責任
    ，民法第184 條第1 項前段定有明文。再不法侵害他人之身
    體或健康者，對於被害人因此喪失或減少勞動能力，或增加
    生活上之需要時，應負損害賠償責任；不法侵害他人之身體
    、健康、名譽、自由、信用、隱私、貞操，或不法侵害其他
    人格法益而情節重大者，被害人雖非財產上之損害，亦得請
    求賠償相當之金額，同法第193 條第1 項、第195 條第1 項
    亦分別定有明文。查上訴人因上開過失行為致發生本件車禍
    ，造成被上訴人受有前開之傷害，業如前述，核上訴人所為
    乃構成侵權行為，揆之前開法律規定可知，上訴人自應負損
    害賠償責任。茲就被上訴人請求之金額分別審核如下：
  (一)醫療費用部分：
    被上訴人主張其因本件車禍受有上開傷害，致支出如附表所
    示之醫療費用，共計13,980元等語，業據其提出醫療費用收
    據為證，上訴人就被上訴人支出上開醫療費用部分並不爭執
    ，僅抗辯稱上訴人於被上訴人住院期間曾支出醫療費用1 千
    餘元，詎被上訴人竟重複請求等語，然有關被上訴人自92年
    7 月29日至同月31日，及92年8 月1 日分別在慈愛綜合醫院
    住院期間、門診所支出之醫療費用並未請求乙節，為上訴人
    所不爭執，本件要無上訴人所指被上訴人有重複請求醫療費
    用之情，上訴人所辯容有誤會，要不足採信，自堪認被上訴
    人上開之主張為真實，是被上訴人因上訴人上開過失行為，
    致受有醫療費用13,980元之損害。
  (二)增加生活上之費用部分：
  1.看護費用部分：
    被上訴人主張其因本件車禍受傷，無法自理生活，起居有賴
    他人照顧，並在92年7 月29日至同月31日住院期間，由被上
    訴人之配偶楊永源看護，而受有相當親屬看護費用之損害共
    計6,000 元等情，雖據提出診斷證明書為證，惟為上訴人所
    否認，並辯稱被上訴人之配偶楊永源於上開期間亦因病住院
    ，焉能看護被上訴人等語，本院為明瞭上訴人所辯上開情節
    是否為真實，乃依職權函詢慈愛綜合醫院，慈愛綜合醫院覆
    稱：「．．二、查病患甲○○女士於民國92年7 月29日因車
    禍送至本院急診室就醫，並辦理住院直至92年7 月31日出院
    ，共計住3 日，其臨床診斷之病症為：左側鎖骨骨折及右足
    踝撕裂傷，因此須由看護全日照顧。三、其配偶楊永源先生
    亦有住院，期間為民國92年7 月30日至民國92年8 月1 日。
    」等文，有該院94年11月5 日慈愛醫事字第0940000291號函
    附卷可稽，可知被上訴人雖因系爭車禍致受有左側鎖骨骨折
    及右足踝撕裂傷之傷勢，而於92年7 月29日至同月31日住院
    期間需由看護全日照顧，惟被上訴人之配偶楊永源於被上訴
    人上開住院期間亦於92年7 月30日至同年8 月1 日因病在慈
    愛綜合醫院住院，則以全日看護需二十四小時陪侍在病人身
    旁，並隨時按病人身體狀況而給予協助、處置，是非有體健
    之人要難勝任全日看護之責，而以訴外人楊永源之身體健康
    狀況於斯時亦需他人照顧情況下，其焉能再負荷全日看護被
    上訴人，而能勝任之理？要難認訴外人楊永源有於被上訴人
    上開住院期間看護被上訴人之情為真，是被上訴人上開之主
    張，自不足採信，則被上訴人請求上訴人賠償其受有相當親
    屬看護費用6,000 元之損害，尚乏所據，不應准許。
  2.往返醫院（診所）計程車車資部分：
    被上訴人主張其於上開時日車禍受傷後，分別於如附表時間
    欄所示之時間搭乘計程車至慈愛綜合醫院、賴成宏外科診所
    、沈內兒科診所看診共42次，每次往返車資300 元，而支出
    共計12,000元之計程車車資等語，業據其提出收據為證，上
    訴人固不否認上開收據形式之真正，惟稱依被上訴人之康復
    狀況，搭乘計程車並非必要等語。本院為明瞭被上訴人於看
    診期間是否有搭乘計程車之必要，乃依職權函詢慈愛綜合醫
    院、賴成宏外科診所、沈內兒科診所有關被上訴人看診等相
    關情事，上開醫院分別函覆稱：「．．四、病患甲○○女士
    於出院後須在家休養二～三個月，因此無法工作。其出院後
    ，病患於92年08月01日及92年10月13日共回診了2 次，並不
    知其病患所搭乘的交通工具為何。」「患者甲○○於92年8
    月1 日至本院初診，Ｘ光診斷為左側鎖骨末端骨折及第二肋
    骨骨折，及右側足部有七公分深度撕裂傷，已在他院做過處
    置及縫合，所以在本院只給予換藥及藥物治療。從92年8 月
    1 日起一直在本院門診換藥及藥物治療，因足部傷口有部份
    皮膚壞死現象，及骨折處癒合不良，所以門診時間很長，從
    92年8 月1 日至93年7 月17日共門診39次。患者在本診所並
    未住院，一直都是門診治療。受傷初期患者不良於行，是需
    要家人照料，又因有左側鎖骨骨折現象，所以粗重工作亦屬
    困難，應休養大約個月。本院無提供交通工具搭乘之服務
    ，所以患者應都是自行前來，至於交通工具無法得知。」「
    ．．(二)自93年9 月1 日至94年2 月2 日間共來本診所就診（
    門診）九次，都是主訴左、右肩部疼痛及右膝部疼痛，最後
    一次（94年2 月2 日）合併胃痛（因長期服用酸痛藥物的關
    係造成胃炎）。(三)病人來院就診時，有時有人陪診，搭客運
    、汽車來或搭摩托車來。」有慈愛綜合醫院94年11月5 日慈
    愛醫事字第0940000291號函、賴成宏外科診所94年10月27日
    函、沈內兒科診所函附卷可稽，可知被上訴人因本件車禍受
    有左側鎖骨末端骨折、第二肋骨骨折，及右側足部7 公分深
    度撕裂傷之傷勢，而需休養2 至3 個月，參以被上訴人之右
    側足部7 公分深度撕裂傷等傷勢，足認被上訴人於上開休養
    期間（即92年7 月31日起至92年10月31日止）之身體、傷勢
    狀況，搭乘計程車回診確為必要，然自休養期間3 個月後（
    即92年10月31日），被上訴人之身體、傷勢狀況因已大致復
    原，行動大致無問題，自能搭乘交通工具前往看診，則被上
    訴人於斯時起因其傷勢回診自可搭乘交通工具，並無搭乘計
    程車之必要，而有關被上訴人往返上開醫院之計程車車資每
    次為300 元，及台西汽車客運股份有限公司行駛西螺地區之
    班車票價全票為20元、西螺地區至斗南地區全票為53元，自
    94年7 月1 日起凡設籍雲林縣滿65歲，及持有殘障手冊之人
    士均可免費乘車，而被上訴人為27年11月27日生，於92年11
    月27日滿65歲各節，業據被上訴人提出收據為證，及台西汽
    車客運股份有限公司94年11月23日台西汽業字第 940110270
    號函附卷可按，復為上訴人所不否認，則據此計算，被上訴
    人主張其於如附表項次欄第2 至40項所示之時間因至上開醫
    院看診往返支出計程車車資，共計10,200元（按如附表項次
    欄第15、16項；第25、26項；第31、32項；第37、38項；第
    39、40項所示之時間為被上訴人同一日至賴成宏外科診所看
    診，是此部分僅各計算往返一次看診之計程車車資。計算式
    ：34次×300 元＝10,200元），及如附表項次欄第41至53項
    所示之時間因至上開醫院看診往返所需之交通費用，共計37
    1 元（按如附表項次欄第41、42項；第43、44項；第45、46
    項；第47、48項；第49、50項；第51、52項所示之時間為被
    上訴人同一日至賴成宏外科診所看診，是此部分僅各計算往
    返一次看診之交通費用。計算式：7 次×53元＝371 元），
    是被上訴人請求上開計程車車資及交通費用共計10,571元（
    計算式：10,200元＋371 元＝10,571元），即有理由，逾此
    範圍之請求，即屬無據。
  (三)喪失勞動能力損害部分：
  1.按當事人主張有利於己之事實者，就其事實有舉證之責任，
    民事訴訟法第277 條前段定有明文。被上訴人主張其於車禍
    前由訴外人丙○○以每日工資800 元僱佣從事農作工作，因
    上訴人之過失需休養8 個月，致被上訴人6 個月不能工作，
    共計受有144,000 元工資之損害等語，惟為上訴人所否認，
    並抗辯稱被上訴人於本件車禍事故發生前即無工作，難認仍
    有勞動能力等語，則揆之上開法條規定，被上訴人自應就上
    開有利於己之事實先負舉證責任。
  2.經查，被上訴人主張上開情節，固據其提出診斷書、證明書
    為證，惟據證人丙○○到庭結證稱：「伊於被上訴人車禍前
    曾於農忙時期以每天800 元之工資僱佣被上訴人從事割草、
    割菜、施肥等農事，一年僱請約15天，被上訴人係臨時工，
    有時被上訴人於農忙時亦會至他人處幫農，自被上訴人車禍
    後，伊未曾再僱佣被上訴人。」等語，復參之被上訴人自87
    年度起迄今並無申報工作收入所得，並於93年度由訴外人廖
    振誕申報為扶養親屬各情，有稅務電子閘門財產所得調件明
    細表、財政部台灣省北區國稅局台北縣分局94年11月2 日北
    區國稅北縣二字第0941049782號函附卷可佐，足認被上訴人
    於本件車禍發生前曾至證人丙○○經營之蔬菜產銷班從事農
    作工作，被上訴人顯有勞動能力，僅因宥於年齡之故，致僱
    主僅於農忙時節無法僱佣青壯者工作，致欠缺人手之際，始
    僱佣被上訴人為散工，是被上訴人要無每月受證人丙○○僱
    佣之情，被上訴人僅係從事農作散工之工作，此外，被上訴
    人迄仍無法舉證證明其每月有24,000元收入之情，揆之上開
    法條規定，要難認被上訴人就此有利於己之主張已盡舉證責
    任，是被上訴人主張其每月收入24,000元之情，尚難採信，
    惟因被上訴人於本件車禍前係從事農作散工之工作，業如前
    述，雖被上訴人之工作收入並不穩定，然被上訴人仍有工作
    能力，是本院認以每月7 天概估被上訴人每月工作收入為5,
    600 元，尚屬合理，而被上訴人因本件車禍受有上開傷勢，
    而需休養3 個月乙節，已如上述，則據此計算，被上訴人因
    系爭車禍致受有21天不能工作，而減少工作收入之損失，共
    計16,800元（計算式：21×800 元/ 天＝16,800元），是被
    上訴人請求16,800元之喪失勞動能力損害部分，為有理由，
    逾此部分之請求，為無理由。
  (四)精神慰撫金部分：
    本院斟酌被上訴人為國小畢業，於本件車禍發生前係從事農
    作散工之工作，名下有5 筆不動產，並於91年度受有4,46 3
    元之利息所得（見稅務電子閘門財產所得調件明細表），因
    本件車禍受有右足踝撕裂傷、左鎖骨骨折等傷害，而於92年
    7 月29日至同月31日住院，並分別於如附表時間欄所示之時
    間看診，被上訴人身體、精神痛苦甚大，而上訴人為高職畢
    業，現為家庭主婦，名下無不動產，僅有1 輛機車，並於92
    年度受有共計9,675 元之利息所得、獎金給予（見上開明細
    表），其經濟狀況普通，然上訴人原應注意汽車停車時，應
    依車輛順行方向緊靠道路右側，其右側前後輪胎外側距離路
    面邊緣不得逾四十公分；又停車向外開啟車門時，應注意行
    人、車輛，並讓其先行，而依當時天候為晴天，日間有自然
    光線，路面乾燥、無缺陷、無障礙物，視距良好等客觀情狀
    ，而按其情節並無不能注意之情形，詎上訴人竟疏未注意，
    停車未緊靠道路邊緣，且未注意後方來車，即驟然開啟左側
    車門，致肇生本件車禍事件，被上訴人因此受有上開傷勢，
    豈知上訴人就其上開過失傷害之犯行在上開刑事案件審理時
    仍一再推諉卸責，雖嗣於本院審理時已不再爭執其就本件車
    禍發生有上開過失之情，惟對被上訴人之主張均一再空言否
    認，尚難認上訴人於肇事後有誠意協商善後等一切情狀，認
    被上訴人請求精神慰撫金80,000元並無過當，自應准許。
五、惟按損害之發生或擴大，被害人與有過失者，法院得減輕賠
    償金額或免除之，重大之損害原因，為債務人所不及知，而
    被害人不預促其注意或怠於避免或減少損害者，為與有過失
    ，民法第217 條第1 項及第2 項定有明文，此即過失相抵之
    法則。本件上訴人駕駛上開車輛途經上開地點，因疏於注意
    汽車停車時，應依車輛順行方向緊靠道路右側，其右側前後
    輪胎外側距離路面邊緣不得逾40公分；又停車向外開啟車門
    時，應注意行人、車輛，並讓其先行，而肇致本件車禍發生
    之情，業已前述，而被上訴人係無照駕駛，為被上訴人所自
    認，雖無駕駛執照與駕駛技術之良莠與否並無關聯性，惟道
    路交通安全規則等相關法令之所以規範駕駛動力車輛需有駕
    駛執照之因，乃係駕駛動力車輛之人需嫻熟相關交通法令規
    範，俾憑以遵守，並進而信賴其他駕駛者亦遵循相關法令規
    範駕駛，如此交通順暢、安全等始得臻於完善，而是否知悉
    相關交通法令規範與否，乃係透過公信考照程序，取得駕駛
    執照，始能達成交通安全規則等相關法令保護他人之目的，
    而無駕駛執照之人駕駛動力車輛因不嫻熟相關交通法令規範
    ，俾憑以遵守，常易肇致交通事故發生，是無駕駛執照之人
    自不應駕駛車輛上路，故被上訴人就本件車禍之發生與有過
    失甚明，本院審酌兩造各開過失情節，認上訴人應負80 %之
    肇事責任，被上訴人應負20% 之肇事責任，爰減輕上訴人賠
    償金額20% 。依此計算，上訴人應賠償被上訴人之金額為97
    ,081 元 （(13,980 ＋10,571＋16,800＋80000)×80% ＝97
    ,081 ﹝ 元以下4 捨5 入﹞）。
六、綜上所述，被上訴人本於侵權行為之損害賠償請求權，請求
    上訴人賠償97,081元，及自起訴狀繕本送達翌日即94年3 月
    29日起至清償日止，按週年利率5%計算之利息，為有理由，
    應予准許，其餘之請求，則無理由，應予駁回。原審就超過
    上開應准許部分，為上訴人敗訴之判決，並依職權宣告假執
    行，自有未洽。上訴意旨就此部分指摘原判決不當，求予廢
    棄改判，為有理由。至於上開應准許部分，原審判命上訴人
    給付，並依職權宣告假執行，核無違誤，上訴意旨就此部分
    仍執陳詞，指摘原判決不當，求予廢棄，為無理由，應駁回
    其上訴。
七、據上論結，本件上訴為一部有理由，一部無理由，依民事訴
   訟法第436 條之1 第3 項、第450 條、第449 條第1 項、第7
   9 條，判決如主文。
中    華    民    國    95    年    1     月    20    日
                  民事第二庭    審判長法  官  陳宏卿
                                      法  官  趙思芸
                                      法  官  陳秋如
以上正本係照原本作成。
本判決不得上訴。
中    華    民    國    95    年    1     月    20    日
                                      書記官  沈瑞芳
【附表】（單位：新台幣：元）
┌──┬────┬────┬────────────┐
│項次│時    間│  自費支│醫院及科別              │
│    │        │  出金額│                        │
├──┼────┼────┼────────────┤
│1   │92.7.29-│ 未請求 │慈愛綜合醫院住院        │
│    │92.7.31 │        │                        │
│2   │92.8.1  │ 未請求 │慈愛綜合醫院門診        │
│3   │92.8.1  │    150 │賴成宏外科診所          │
│4   │92.8.2  │    100 │賴成宏外科診所          │
│5   │92.8.4  │   1200 │賴成宏外科診所          │
│6   │92.8.6  │    500 │賴成宏外科診所          │
│7   │92.8.8  │     50 │賴成宏外科診所          │
│8   │92.8.10 │    100 │賴成宏外科診所          │
│9   │92.8.12 │    100 │賴成宏外科診所          │
│10  │92.8.14 │    100 │賴成宏外科診所          │
│11  │92.8.16 │    100 │賴成宏外科診所          │
│12  │92.8.18 │    100 │賴成宏外科診所          │
│13  │92.8.20 │    100 │賴成宏外科診所          │
│14  │92.8.22 │    100 │賴成宏外科診所          │
│15  │92.8.24 │    100 │賴成宏外科診所          │
│16  │92.8.24 │    600 │賴成宏外科診所          │
│17  │92.8.26 │    100 │賴成宏外科診所          │
│18  │92.8.28 │    100 │賴成宏外科診所          │
│19  │92.8.30 │    100 │賴成宏外科診所          │
│20  │92.9.1  │    100 │賴成宏外科診所          │
│21  │92.9.3  │    100 │賴成宏外科診所          │
│22  │92.9.5  │    100 │賴成宏外科診所          │
│23  │92.9.7  │    100 │賴成宏外科診所          │
│24  │92.9.9  │    100 │賴成宏外科診所          │
│25  │92.9.14 │    100 │賴成宏外科診所          │
│26  │92.9.14 │    600 │賴成宏外科診所          │
│27  │92.9.18 │    100 │賴成宏外科診所          │
│28  │92.9.21 │    100 │賴成宏外科診所          │
│29  │92.9.24 │    100 │賴成宏外科診所          │
│30  │92.9.27 │    100 │賴成宏外科診所          │
│31  │92.9.30 │    100 │賴成宏外科診所          │
│32  │92.9.30 │    600 │賴成宏外科診所          │
│33  │92.10.3 │    100 │賴成宏外科診所          │
│34  │92.10.6 │    100 │賴成宏外科診所          │
│35  │92.10.9 │    100 │賴成宏外科診所          │
│36  │92.10.13│   1100 │慈愛綜合醫院            │
│37  │92.10.15│    100 │賴成宏外科診所          │
│38  │92.10.15│    200 │賴成宏外科診所          │
│39  │92.10.24│    100 │賴成宏外科診所          │
│40  │92.10.24│    700 │賴成宏外科診所          │
│41  │92.11.28│    200 │賴成宏外科診所          │
│42  │92.11.28│    120 │賴成宏外科診所          │
│43  │93.2.5  │    120 │賴成宏外科診所          │
│44  │93.2.5  │    800 │賴成宏外科診所          │
│45  │93.3.6  │    120 │賴成宏外科診所          │
│46  │93.3.6  │    800 │賴成宏外科診所          │
│47  │93.3.28 │    120 │賴成宏外科診所          │
│48  │93.3.28 │    200 │賴成宏外科診所          │
│49  │93.5.26 │    100 │賴成宏外科診所          │
│50  │93.5.26 │    100 │賴成宏外科診所          │
│51  │93.6.12 │    100 │賴成宏外科診所          │
│52  │93.6.12 │    800 │賴成宏外科診所          │
│53  │94.2.2  │   1900 │沈內兒科診所            │
├──┼────┼────┼────────────┤
│    │合計    │  13980 │                        │
└──┴────┴────┴────────────┘


司法院資訊處製作；財團法人民間司法改革基金會備份。
